【裁判字號】    90,訴,777
【裁判日期】    950331
【裁判案由】    貪污
【裁判全文】
臺灣桃園地方法院刑事判決                90年度訴字第777號
公  訴  人  臺灣桃園地方法院檢察署檢察官
被      告  壬○○
            癸○○
共同指定辯護人  本院公設辯護人  楊晴翔
右列被告因貪污案件，經檢察官提起公訴（88年度偵字第18408號、
89年度偵字第6060號），本院判決如左：
主  文
壬○○、癸○○無罪。
理  由
一、公訴意旨略以：被告壬○○為宏國房屋仲介股份有限公司（
    下稱宏國公司）之負責人、癸○○為僑美房屋仲介股份有限
    公司 (下稱僑美公司）之負責人，而乙○○為前桃園市長、
    己○○為前桃園市公所主任秘書、丁○○為前桃園市公所機
    要秘書、戊○○為前桃園市公所秘書、子○○為前桃園市清
    潔隊長、丑○○為前桃園市清潔隊長、甲○○為前桃園市清
    潔隊分隊長、庚○○為清潔隊稽查組長、許徐繡春及辛○○
    為桃園市清潔隊稽查員，渠等皆為依據法令從事公務之人員
    ，負責桃園市區違規廣告取締告發等相關業務。緣自民國（
    下同）80年至87年間，乙○○等人分別於渠等任職公務員期
    間，明知前述房屋仲介公司自80年起即常業性的在桃園市內
    各處，大量張貼違規廣告污染環境，嚴重破壞市容，乃依廢
    棄物清理法第23條規定，處以每件新台幣（下同）4500元之
    罰鍰，然因渠等業與前述房屋仲介公司達成每月固定繳交一
    定金額罰鍰之協議後，被告癸○○、壬○○、丙○○、乙○○、己○○、丁○○、戊○○、子○○、丑○○、甲○○、
    庚○○、許徐？春、辛○○竟共同基於概括之犯意聯絡，與
    行為分擔，先由丙○○與桃園市公所人員交涉後，再由辛○○、許徐繡春提供制式之陳情書範本供前開各仲介公司照抄
    ，其內容皆為各房屋仲介公司不知市公所整頓市容，請工讀
    生張貼廣告，以致觸犯法令等語，再由上開房屋仲介公司將
    記載上開內容之陳情書經由桃園縣清潔隊持向桃園市公所陳
    情，即辛○○、許徐秀春於接獲前開各仲介公司之陳情書後
    ，旋製作公文簽呈往上會簽，而庚○○、甲○○、子○○、
    丑○○、乙○○、己○○、丁○○、及戊○○等人明知上開
    陳情書內容與事實不符，竟仍裁示同意業者所請，將原4500
    元之罰鍰改為1200元，並由桃園市公所發函與上開仲介公司
    及桃園市財政課、清潔隊，准上開仲介公司將原4500 元 之
    裁罰改為1200元，然須於文到五日內繳清罰款結案，逾期仍
    照原處分最高處罰金額（4500元）執行，惟桃園市公所對上
    開仲介公司未於五日內繳清罰鍰者，仍准其每件以1200 元
    繳納，以此方式圖利上開仲介公司，影響國庫收入及賦稅之
    公平性甚鉅，因認被告壬○○、癸○○與丙○○、乙○○、
    己○○、丁○○、戊○○、子○○、丑○○、甲○○、庚○○、許徐繡春、辛○○等人共同涉犯貪污治罪條例第6 條第
    1 項第4 款之圖利罪嫌。
二、按犯罪事實應依證據認定之，無證據不得認定其犯罪事實；
    又不能證明被告犯罪者，應諭知無罪之判決，刑事訴訟法第
    154條第2項、第301條第1項分別訂有明文。
三、按刑法共犯在學理上，有任意共犯與必要共犯之分，前者指
    一般原得由一人單獨完成犯罪而由二人以上共同實施者，當
    然有刑法總則共犯之適用，後者指須有二人以上參與實施始
    能成立之犯罪而言。必要共犯，尚可分為二人以上朝同一目
    標共同參與犯罪實施之「聚合犯」，及2個或2個以上之行為
    人，彼此相互對立之意思經合致而成立之「對向犯」。「對
    向犯」因行為者各有其目的，各就其行為負責，彼此間並無
    犯意之聯絡，當然無適用刑法第28條共同正犯之餘地。又貪
    污治罪條例第6條第1項第4款之圖利罪，係屬身分犯，以依
    據法令從事公務之人員為犯罪主體，無此身分者，依同條例
    第3條之規定，固亦得成立本罪之共同正犯。然若該有此身
    分者所圖利之對象，即係該無此身分者，而二人係居於彼此
    相互對立之對向關係，則二人之行為既各有其目的，分別就
    各該行為負責，彼此間並無犯意聯絡與行為分擔，除另有處
    罰該無此身分者之他項罪名外，尚難以上開圖利罪之共同正
    犯論處。此觀之同條例第11條之行賄罪，其法定刑遠較上開
    圖利罪為輕，無此身分者，就違背職務之行為行賄時，僅論
    以較輕之行賄罪，未行賄時，殊無反論以較重之圖利罪自明
    （最高法院87年度台上字第2251號判決、91年度台上字第
    6756號判決參照）。經查：本件公訴意旨既認被告壬○○、
    癸○○係乙○○、己○○、丁○○、戊○○、子○○、丑○○、甲○○、庚○○、許徐繡春、辛○○等人圖利之對象，
    揆珠前開說明，自無從成立圖利罪之共同正犯，又被告二人
    並非具有公務員身分之人，亦無從獨立成立貪污治罪條例之
    圖利罪。其所為在法律評價上既不構成圖利罪，本院復查無
    其他積極證據足資認定被告涉有公訴人所指之圖利犯行，既
    不能證明其等犯罪，依法自應為無罪之諭知。
四、被告二人經合法傳喚，無正當由不到庭，而本院復認應諭知
    無罪，已如前述，爰不待其等到庭陳述逕行判決。
據上論斷，應依刑事訴訟法第301 條第1 項、第306 條，判決如
主文。
本案經檢察官柯怡如到庭執行職務
中    華    民    國    95    年    3     月  31      日
                  臺灣桃園地方法院刑事第五庭
                      審判長法  官  潘政宏
                            法  官  邱滋杉
                            法  官  周炳全
以上正本證明與原本無異。
如不服本判決，應於判決送達後10日內，向本院提出上訴狀。
                            書記官  陳夏施
中    華    民    國    95    年    3     月    31    日


司法院資訊處製作；財團法人民間司法改革基金會備份。
